【裁判字號】    90,台上,1599
【裁判日期】    900907
【裁判案由】    清償借款
【裁判全文】
最高法院民事判決                                九十年度台上字第一五九九號
    上  訴  人  台灣中小企業銀行股份有限公司大昌分公司
    法定代理人  林文雄
    訴訟代理人  許清連律師
                林鴻駿律師
    被 上訴 人  甲○○
                丙○○
                乙○○
右當事人間請求清償借款事件，上訴人對於中華民國九十年四月十一日台灣高等法院
高雄分院第二審更審判決（八十九年度重上更(一)字第一九號），提起上訴，本院判決
如左：
    主  文
原判決除假執行部分外廢棄，發回台灣高等法院高雄分院。
    理  由
本件上訴人主張：第一審共同被告全帝企業股份有限公司（下稱全帝公司）於民國八
十三年四月十四日與伊訂立借款額度為新台幣（以下除載明美金外，均同）三百萬元
之週轉金貸款契約、融資額度為美金三十萬元或等值之他種外幣之進口物資融資契約
及八百萬元之借貸契約，借款期間及額度動用期限為八十三年四月十四日至八十四年
四月十四日，由被上訴人及第一審共同被告陳世忠、吳美慧為連帶保證人，全帝公司
屆期未清償，經伊同意延期清償，於八十四年四月十八日訂立借款額度同為三百萬元
之週轉金貸款契約、融資額度同為美金三十萬元或等值之他種外幣之進口物資融資契
約、並另訂融資額度為三百萬元之國內信用狀融資契約，復於同年四月二十五日訂立
八百萬元之借貸契約，以為延長前開八十三年契約之借款期限及額度動用期限之方法
，由陳世忠持被上訴人之印鑑及留存印鑑卡代被上訴人簽名、蓋印，同意繼續擔任連
帶保證人。詎全帝公司於延長還款期限屆至時，仍無力清償借款，所交付第一審共同
被告陳慧紫即百洲便利商店、紳興企業有限公司、福鍵實業有限公司、總味企業有限
公司等為發票人之本票，屆期提示均遭退票等情，求為命被上訴人與全帝公司、陳世
忠、吳美慧連帶給付如第一審判決主文第一項所示之金額及附表三、四所示之利息、
違約金之判決。
被上訴人則以：伊固曾於八十三年四月十四日與上訴人簽訂連帶保證契約，擔保主債
務人全帝公司與上訴人間就借款額度為三百萬元之週轉金貸款契約、融資額度為美金
三十萬元或等值之他種外幣之進口物資融資契約及八百萬元之借貸契約等三個契約所
生債務，上開契約所定期限為八十四年四月十四日，但伊就上訴人與全帝公司另於八
十四年四月十八日及同年月二十五日所訂立之借款額度三百萬元之週轉金貸款契約、
融資額度美金三十萬元或等值之他種外幣之進口物資融資契約、融資額度為三百萬元
之國內信用狀融資契約及八百萬元之借貸契約，並未同意為連帶保證，上開契約書中
伊之簽名乃陳世忠偽造，印文亦為其所盜蓋，伊不負保證責任等語，資為抗辯。
原審將第一審所為命被上訴人給付部分廢棄，改判駁回上訴人該部分之訴，無非以：
上訴人主張於八十三年四月十四日與全帝公司訂立借款額度為三百萬元之週轉金貸款
契約、融資額度為美金三十萬元或等值之他種外幣之進口物資融資契約及八百萬元之
借貸契約等三個契約，約定借款及額度動用期限為八十三年四月十四日至八十四年四
月十四日，並與被上訴人及陳世忠、吳美慧訂立連帶保證契約，約定就前開契約負連
帶保證責任。嗣因全帝公司無力清償借款，經其同意就前開借款延期清償，於八十四
年四月十八日及同年月二十五日另行簽訂借款額度三百萬元之週轉金貸款契約、融資
額度美金三十萬元或等值之他種外幣之進口物資融資契約、融資額度為三百萬元之國
內信用狀融資契約及八百萬元之借貸契約，以為原有契約延期清償之方法，被上訴人
並在新契約上簽名、蓋章，同意就延期清償繼續負擔保責任等情，被上訴人僅承認就
八十三年間所訂之三個契約為保證，否認同意為上開八十四年間所訂四個契約擔任連
帶保證人。查依臺灣中小企業銀行業務處理手冊－徵信篇第四章第五節，就展期部分
之規定觀之，上訴人於債務人提出延期清償之要求時，如允許延期清償（即展期），
尚須重行徵信、訂立新借據（借款期限為展期日起至展期到期日止），債務人需先繳
清前期所應繳付之利息及違約金，再由銀行依貸放、收回手續開具轉帳傳票轉帳。衡
之此等手續乃銀行為打消呆帳紀錄所需，解釋銀行與債務人之真意，應為舊有債務之
延期清償，而非另訂一全新之借貸契約。且依上訴人所提其八十四年客戶授信申請書
、權限內授信申請書及權限內授信申請書附表，於「本次申請授信欄」中：「短期擔
保放款8,000仟元」、「短期放款3,000仟元」、「遠期信用狀外幣墊款U.S.D300仟元
」三項，均載為「轉期」；卷附週轉金貸款契約、進口物資融資契約、借據，八十三
年及八十四年之借用金額均相同；且八十三年之八百萬元借貸契約清償期限屆至之日
（即八十四年四月十四日），上訴人先匯出八百萬元予全帝公司，再由全帝公司於當
日以轉帳方式匯款八百零二萬五千七百六十四元（含利息二萬三千四百二十二元、違
約金二千三百四十二元）予上訴人，以為放款方式，足認上訴人與全帝公司於八十四
年間所定上開三契約，實係八十三年該三契約之展期。至八十四年訂立借款額度為三
百萬元之國內信用狀融資契約，為八十三年訂立契約時所無，應屬上訴人與全帝公司
另行訂立之契約，並非舊契約之延長。次按就定有期限之債務為保證者，如債權人允
許主債務人延期清償時，保證人除對於其延期已為同意外，不負保證責任。又本節所
規定保證人之權利，除法律另有規定外，不得預先拋棄。民法第七百五十五條、第七
百三十九條之一定有明文。又依修正之民法第七百三十九條之一之規定，於民法債偏
修正施行前成立之保證，亦適用之，民法債編施行法第三十三條亦定有明文。被上訴
人固曾就上訴人與全帝公司於八十三年四月十四日所訂立之週轉金貸款契約（借款額
度為三百萬元）、進口物資融資契約（融資額度為美金三十萬元或等值之他種外幣）
及借貸契約（八百萬元）等三個契約同意擔任連帶保證人，前開契約所生債務之清償
期限為八十四年四月十四日；上訴人與全帝公司於八十四年四月十八及二十五日所訂
立之週轉金貸款契約（借款額度為三百萬元）、進口物資融資契約（融資額度為美金
三十萬元或等值之他種外幣）及借貸契約（八百萬元）等三個契約，既為八十三年所
定契約之延期，自應得被上訴人之同意，始能就前開債務令其負保證責任；另上訴人
與全帝公司於八十四年四月十八日所簽訂之國內信用狀融資契約（融資額度為三百萬
元），係另行訂立之新契約，尤應得被上訴人之同意，始得令其負保證責任。系爭授
信約定書第十一條第一項第二款：「如貴行……允許主債務人延期清償……均毋須再
徵求立約人（即被上訴人）之同意，立約人仍負全部債務之保證責任。」之約定，不
啻上訴人於同意主債務人延期清償前，即預先排除被上訴人對於是否就延期清償債務
繼續負保證責任之同意權，違反民法第七百三十九條之一前開規定而無效。至上訴人
提出之八十四年四月十八日、二十五日簽訂之週轉金貸款契約、國內信用狀融資契約
、進口物資融資契約、借據等契約書上，固有被上訴人同意擔任連帶保證人之簽名及
蓋章，然被上訴人已否認係其所親為，核與證人即上訴人之職員吳國仲證稱：「系爭
契約上印鑑章都是全帝公司之負責人陳世忠拿來蓋的，經我們核對無誤……，簽名是
陳世忠代簽的。」等語相符。且上開契約書中甲○○、丙○○、乙○○之簽名筆跡與
陳世忠之簽名，經核完全相同，足認被上訴人所辯應屬可信。又前開授信約定書第十
條：「凡持有立約人印鑑，前往貴行請求返還或更換擔保物及有關文件者，均視為立
約人之代理人，貴行得准予返還或更換之」之約定，乃針對「請求返還或更換擔保物
及有關文件」之情形而言，不包括本件「同意負連帶保證責任」之情形。再由自己之
行為表示以代理權授與他人者，對於第三人應負授權人之責任，必須本人有表見之事
實，足使第三人信該他人有代理權之情形存在，始足當之。上訴人未能舉證證明被上
訴人有何其他表見之事實可證確有客觀上足使第三人信任陳世忠有代理權，自不得僅
以陳世忠持有被上訴人之印章，即令被上訴人負表見代理人之責任。雖前開授信約定
書第二條約定：「立約人因……其他足以影響貴行權益變更情事發生時，應即以書面
將變更情事通知貴行，並辦妥變更或註銷留存印鑑之手續，於未為前項通知及變更註
銷留存印鑑手續前與貴行所為之交易，立約人均願負其責任。」，但此一約定顯然不
當加重他方當事人之責任，對被上訴人顯失公平，依民法債編施行法第十七條、民法
第二百四十七條之一第二款規定，應屬無效。是上訴人與全帝公司於八十四年間所定
之週轉金貸款契約、進口物資融資契約、國內信用狀融資契約、借據等，未經被上訴
人同意負連帶保證責任。從而上訴人本於保證契約之法律關係，請求被上訴人與全帝
公司、陳世忠、吳美慧負連帶給付責任，為無理由等詞，為其判斷之基礎。
惟按由自己之行為表示以代理權授與他人，或知他人表示為其代理人而不為反對之表
示者，對於第三人應負授權人之責任，民法第一百六十九條定有明文。查被上訴人甲
○○、乙○○分別為主債務人全帝公司法定代理人陳世忠之妻（即該公司董事吳美慧
）之兄、妹，被上訴人丙○○則為陳世忠之岳母，有戶籍謄本可證，並為被上訴人所
自承，被上訴人復自承將其印鑑委由陳世忠保管（見一審卷三二至三六頁，原審重上
字卷四四、四五頁），被上訴人復於八十三年四月十三日將其所有高雄縣大樹鄉○○
○段二六之三、二六之四號土地為供主債務人全帝公司向上訴人借款之擔保而設定最
高限額二千萬元之抵押權（見原審重上字卷五八頁），且於同月十三、十四日同意為
全帝公司與上訴人所訂立借款額度為三百萬元之週轉金貸款契約、融資額度為美金三
十萬元或等值之他種外幣之進口物資融資契約及八百萬元之借貸契約之連帶保證人，
並簽署授信約定書、借據及印鑑章交付上訴人。似此情形，能否謂被上訴人之行為尚
不足使上訴人誤信其有對全帝公司授以代理權，而無表見代理之規定之適用，非無研
求之餘地。原審就此未詳加調查審認，遽以上開理由為上訴人不利之認定，尚嫌速斷
。上訴論旨，指摘原判決不當，求予廢棄，非無理由。
據上論結，本件上訴為有理由。依民事訴訟法第四百七十七條第一項、第四百七十八
條第一項，判決如主文。
中      華      民      國     九十     年      九      月      七      日
                              最高法院民事第六庭
                                  審判長法官  吳  正  一
                                        法官  劉  福  來
                                        法官  鄭  玉  山
                                        法官  葉  勝  利
                                        法官  高  孟  焄
      右正本證明與原本無異
                                              書  記  官
中      華      民      國     九十     年      十      月      二      日


司法院資訊處製作；財團法人民間司法改革基金會備份。
